【裁判字號】    98,交聲,3059
【裁判日期】    981130
【裁判案由】    聲明異議
【裁判全文】
臺灣高雄地方法院交通事件裁定        98年度交聲字第3059號
原處分機關  交通部公路總局高雄區監理所
代  表  人  劉育麟
異  議  人  甲○○
上列受處分人因違反道路交通管理處罰條例案件，不服交通部公
路總局高雄區監理所於中華民國98年11月9 日所為之處分（原處
分案號：高監營裁字第裁80–N00000000 號），聲明異議，本院
裁定如下：
    主  文
原處分撤銷。
甲○○汽車駕駛人，駕駛汽車經測試檢定酒精濃度超過規定標準
，應接受道路交通安全講習。
    理  由
一、異議意旨略以：異議人即受處分人甲○○於民國97年4 月2
    日22時59分許，騎乘車牌號碼WFY-271 輕型機車，在高雄縣
    大寮鄉○○○路與大漢路口，為警攔檢並施以酒測，測得其
    呼氣酒精濃度超過法定標準，原處分機關依法裁處吊扣其大
    貨車普通駕駛執照12月，並應參加道路交通安全講習。惟異
    議人於違規當時僅有大貨車普通駕駛執照，且異議人平日工
    作需使用大貨車普通駕駛執照，一旦駕照遭吊扣，生計即受
    影響等語。
二、原處分機關交通部公路總局高雄區監理所係以：異議人前揭
    交通違規行為，應處吊扣其駕駛執照1 年，道路交通管理處
    罰條例第35條定有明文，況依道路交通安全規則第61條規定
    ，已領有大貨車駕駛執照者，得駕駛輕型機器腳踏車，是異
    議人既持大貨車駕照於飲酒後駕駛輕型機器腳踏車，則應吊
    扣異議人違規當時之大貨車駕駛執照，亦無不合。否則，豈
    非容許此不安全駕駛人仍可反覆經常駕駛，對其他用路人之
    危險性相對較高，有違維護交通安全立法之本旨。
三、按汽車駕駛人，駕駛汽車經測試檢定有酒精濃度超過規定標
    準之情形者，處1 萬5 千元以上6 萬元以下罰鍰，並當場移
    置保管其車輛及吊扣其駕駛執照1 年；又汽車駕駛人，有第
    35條第1 項規定之情形，應接受道路交通安全講習，道路交
    通管理處罰條例（下稱本條例）第35條第1 項第1 款、第24
    條第1 項第2 款分別定有明文。所謂酒精濃度超過規定之標
    準者，依道路交通安全規則第114 條第2 款之規定，係指汽
    車駕駛人飲用酒類或其他類似物後，其吐氣所含酒精濃度超
    過每公升0.25毫克或血液中酒精濃度超過0.05% 以上者。次
    按，汽車駕駛人，因違反本條例及道路交通安全規則之規定
    ，受吊銷駕駛執照處分時，吊銷其持有各級車類之駕駛執照
    ，本條例第68條定有明文。查本條例第68條於94年12月14日
    修正，並於95年3 月1 日施行生效前之原規定為「汽車駕駛
    人，因違反本條例及道路交通安全規則之規定，受吊扣或吊
    銷駕駛執照處分時，吊扣或吊銷其持有各級車類之駕駛執照
    」，其嗣後修法之意旨，係以「原條文將違規駕駛人所持有
    之各級車類駕駛執照一併吊扣或吊銷，失之過酷，影響人民
    工作及生活甚鉅」為由，而刪除吊扣駕駛人駕駛執照時，應
    吊扣駕駛人持有各級車類駕駛執照之規定，故修正後之上開
    條文規定，既將原條文中關於「吊扣」部分刪除，僅餘現行
    之「吊銷」，依「明示其一，排除其他」之法理及參酌上開
    修正理由，現行道路交通管理處罰條例，已無得吊扣駕駛人
    所持有他級駕駛執照之依據存在，從而，於為吊扣駕駛人駕
    駛執照之處分時，自僅得吊扣駕駛人違規時所駕駛該級車類
    之駕駛執照，以限制其繼續駕駛該級車類行駛道路之權利，
    若駕駛人並無該級車類之駕駛執照，或雖曾持有該級車類之
    駕駛執照，然該駕駛執照業經吊銷、吊扣，即無從再執行吊
    扣該級車類駕駛執照之處分。僅於受吊銷駕駛執照處分時，
    始得吊銷其持有各級車類之駕駛執照。
四、經查：
  (一)本件異議人確有於上揭時、地，因酒後騎乘車牌號碼WFY-
    271 輕型機車，為警攔查並施以酒測，測得其呼氣酒精濃度
    達每公升1.02毫克，已超過法定標準值，違反道路交通管理
    處罰條例第35條第1 項第1 款規定，而遭員警製單舉發，並
    經警以其涉犯刑法第185 條之3 公共危險罪嫌，移送臺灣高
    雄地方法院檢察署偵辦聲請簡易判決處刑，經本院以97年度
    審交簡字第1402號判決判處拘役50日確定，嗣於97年7 月29
    日易科罰金執行完畢，復由原處分機關就其交通違規行為裁
    處吊扣大貨車普通駕駛執照12個月，並施以道安講習之事實
    ，亦有高雄縣政府警察局高警交字第N00000000 號舉發違反
    道路交通管理事件通知單、酒精濃度呼氣測試單、上開聲請
    書、判決、臺灣高等法院被告前案紀錄表、交通部公路總局
    高雄區監理所高監營裁字第裁80-N00000000號違反道路交通
    管理事件裁決書及交通部公路總局高雄區監理所98年11月12
    日高監營字第0980054647號違反道路交通管理事件不服裁決
    聲明異議案件移送書各1 份附卷可稽，並據異議人於聲明異
    議狀內自承在卷，是異議人上開違規事實明確，堪以認定。
  (二)異議人因酒後騎乘輕型機車之違規行為，違反道路交通管理
    處罰條例第35條第1 項第1 款之規定，本應吊扣其輕型機車
    駕駛執照1 年。惟按道路交通安全規則第61條第1 項規定：
    「汽車駕駛人取得高一級車類之駕駛資格者，應換發駕駛執
    照，並准其駕駛較低級車類之車輛，其規定如下：三、已領
    有大貨車駕駛執照者，得駕駛小型車、輕型機器腳踏車。」
    。查異議人僅領有普通大貨車駕駛執照乙情，有公路監理電
    子閘門證號查詢汽車駕駛人1 紙在卷可稽，是其既已有較高
    級之普通大貨車駕駛執照，在換發駕駛執照後，其他較低級
    等車類即不再核發駕駛執照，而直接允許其得駕駛其他級等
    車類，則異議人既無輕型機車之駕駛執照可供吊扣，自無從
    執行該部分之處分。再者，行政行為，採取之方法所造成之
    損害不得與欲達成目的之利益顯失均衡，行政程序法第7 條
    第3 款定有明文及行政罰法第18條規定意旨可資參照，故異
    議人無輕型機車之駕駛執照可供吊扣時，吊扣其普通大貨車
    駕駛執照以代之，雖可達成限制異議人繼續騎乘輕型機車行
    駛之目的，惟亦同時造成限制異議人繼續駕駛普通大貨車行
    駛之結果，所造成之損害已與欲達成目的之利益顯失均衡，
    有違比例原則。且依前開所述修正後即本件行為時之道路交
    通管理處罰條例第68條，既已將「吊扣」各級車類之規定予
    以刪除，原處分機關自不能逕行處分吊扣異議人其他車種之
    普通大貨車駕駛執照。至上開道路交通安全規則對於汽車駕
    駛執照之管理，採取一照原則，固導致越級駕駛人違規酒駕
    時，受有無須吊扣駕駛執照之利益，然此關於駕駛執照管理
    所衍生之執行困難或法規漏洞，宜由修法解決，尚不得擴張
    解釋，於駕駛人無較低級駕駛執照可供吊扣時，即率爾代以
    吊扣其所領有之較高級駕駛執照。又移送書雖援引交通部95
    年5 月3 日交路字第0950030639號函、94年9 月15日交路字
    第0940051433號函、89年8 月30日交路字89字第008861號函
    釋及臺灣高等法院97年度交抗字第118 號交通事件裁定書，
    認為領有駕駛執照之駕駛人，於無照駕駛不同級之車輛違反
    道路交通管理處罰條例第35條時，仍可吊扣其所持有之其他
    駕駛執照。惟按法官依據法律獨立審判，為憲法第80條所明
    定，且依司法院釋字第137 號、第216 號解釋意旨，各機關
    依其職掌就有關法規為釋示之行政命令，法官於審判案件時
    ，固可予以引用，但仍得依據法律，表示適當之不同見解，
    並不受其拘束。而道路交通管理處罰條例第68條規定業經修
    正，且行政行為採取之方法所造成之損害不得與欲達成目的
    之利益顯失均衡，業詳述如前，準此，交通部前開函文於此
    自不宜再予援用。
  (三)又參異議人聲明異議狀所載，雖未就道安講習處分部分表示
    異議，惟聲明異議應以交通違規行為為標的，非以處罰項目
    為範圍，異議人僅就部分處罰項目異議，然其餘處罰項目與
    其交通違規行為是否存在既無從分離，本院自應予審理。本
    件異議人上開酒後駕車之違規行為，其吐氣酒精測試值達
    1.02mg/l，違反道路交通管理處罰條例第35條第1 項第1 款
    規定「酒精濃度超過規定標準」，應依道路交通管理事件統
    一裁罰基準表規定裁處罰鍰，及依該條例第24條第1 項第2
    款施以道安講習。惟按一行為同時觸犯刑事法律及違反行政
    法上義務規定者，依刑事法律處罰之。但其行為應處以其他
    種類行政罰或得沒入之物而未經法院宣告沒收者，亦得裁處
    之，行政罰法第26條第1 項定有明文，已揭同一行為不受行
    政及刑事之雙重處罰即「一事不二罰」原則。是本件異議人
    上開交通違規行為既經本院判處拘役50日確定，並易科罰金
    執行完畢，自不得再對其裁處罰鍰之處分。至道安講習部分
    則為行政罰法第26條第1 項但書所規定之「其他種類行政罰
    」之屬，是縱異議人因本件交通違規行為而已受有刑事之處
    罰，原處分機關對異議人裁處施以道路安全交通講習之行政
    罰，亦無違反一事不兩罰之問題，附此敘明。
五、綜上，原處分機關未考量道路交通管理處罰條例第68條規定
    業已修正，竟仍吊扣異議人大貨車普通駕駛執照，即有違誤
    。是本件異議為有理由，原處分機關之裁罰既有不當，原裁
    定應予以撤銷，另為裁定如主文第2 項所示。
六、依道路交通案件處理辦法第20條前段，裁定如主文。
中    華    民    國    98    年    11    月    30    日
                  交通法庭    法  官  王品惠
以上正本證明與原本無異。
如不服本裁定應於送達後5日內向本院提出抗告狀。
中    華    民    國    98    年    11    月    30    日
                              書記官  李文廣


司法院資訊處製作；財團法人民間司法改革基金會備份。
